臺灣高等法院民事判決　九十年度上字第二七二號
　　　上　訴　人　甲○○
　　　被上訴人　　財團法人基督教中國佈道會
　　　法定代理人　杜明達
右當事人間確認委任關係消滅事件，上訴人對於中華民國九十年一月十二日臺灣士林
地方法院八十八年度訴字第五七○號第一審判決提起上訴，本院判決如左：
    主    文
原判決不利上訴人部分廢棄。
右廢棄部分被上訴人在第一審之訴駁回。
第一審（除確定部分外）及第二審訴訟費用由被上訴人負擔。
    事    實
甲、上訴人方面：
壹、聲明：
一原判決不利上訴人部分廢棄。
二右廢棄部分，駁回被上訴人在第一審之訴。
貳、陳述：除與原判決記載相同者，茲引用之外，補稱略以：
一伊自始不否認兩造間並無委任關係存在，被上訴人主張兩造間委任關係不存在，並
  無不明確之情形，且被上訴人主張有因上訴人抗拒移交，致無法派任新院長之危險
  ，不能以本件確認判決將之除去，被上訴人無即受確認判決之法律上利益。
二兩造間並無委任或僱傭關係。縱認伊受聘於被上訴人，伊有勞動基準法之適用，被
  上訴人逕於民國八十七年六月三十日解聘伊，為權利濫用，於法不合。
、證據：除援用原審提出者外，補提被上訴人法人變更登記申請書、會員大會會議
  紀錄、董事會會議記錄、予上訴人函，不起訴處分書、本院八十七年度抗更(一)字第
  四一號、八十八年度聲更(一)字第四號民事裁定假處分裁定，確定證明書、聖道育幼
  院申請立案證書、立案證書、董事會會議紀錄、函文、照片為證。
乙、被上訴人方面：
壹、聲明：駁回上訴
貳、陳述：除與原判決記載相同者，茲引用之外，補稱略以：
一上訴人受伊委任為伊轄下附設臺北市○○○道育幼院（下稱「聖道育幼院」）院長
  ，於八十七年六月三十日任滿後，拒辦移交職務上相關文件予伊新派任之院長，仍
  繼續執行院長職務，伊主觀上認為伊法律上之地位有不安之狀態存在，自得以確認
  判決除去之，且以確認之訴請求法院判明，顯有昭示公眾之效力，而有即受確認判
  決之法律上利益。
二本件並非就已過去之法律關係請求確認，而係就八十七年七月一日起至今之「委任
  關係不存在」請求確認。
、證據：除援用原審提出者外，補提臺灣省政府准設立財團法人台灣省基督教中國
  佈道會通知、臺北市政府社會局八十三年四月十二日、同年八月十七日、同年月二
  十四日函、被上訴人致「聖道兒童之家」函、臺灣高等法院檢察署就章民強涉嫌侵
  占罪發回續查通知、聖道育幼院致被上訴人函、行政院九二一震災災後重建委員會
  函文、沈保羅夫婦辭職信、章民強辭職信及信封、會議紀錄、立案證書、本院八十
  九年度再抗字第一二二號及確定證明書、最高法院八十七年度台抗字第五五七號民
  事裁定、聖道育幼院樂捐收據、照片為證。
    理    由
一被上訴人主張：上訴人自五十九年間受聘於伊，擔任伊轄下附設「聖道育幼院」院
  長，同時被選任為伊董事會成員。於八十五年間，伊董事會發現上訴人就其職務上
  帳目處理有非法情事，一再請上訴人出面說明，惟均遭置之不理，伊乃於八十七年
  四月一日去函上訴人表示自八十七年六月三十日任期屆滿後不再續聘，經上訴人收
  受，卻於任期屆滿後抗拒移交職務上所保管之相關文件，仍繼續以院長之身分執行
  職務，使伊新派任之院長無法就任，已影響伊運作，因提起確認之訴有昭示公眾之
  效力，伊有提起確認之訴之法律上利益等情，爰求為確認兩造之委任關係自八十七
  年七月一日起已不存在之判決（被上訴人於原審另請求判命：(一)上訴人應立即將其
  職務上保管之銀行及郵局帳號之存摺、印鑑、定期存款存單，自民國七十九年起至
  移交日當年度止之奉獻禮券收支明細帳、原始憑證、現金收支帳冊、日記帳（一年
  一冊）、分類帳（一年兩冊）、福利菜金帳、主日敬拜奉獻收支帳冊、國內外奉獻
  空白收據及存根聯、捐贈者名冊，中國國際商業銀行天母分行保管箱第一九二五號
  之鑰匙及台北市○○○道育幼院之大印移交予原告。(二)被告以「基督教中國佈道會
  聖道兒童之家」、「臺北市○○○道兒童之家」、「臺北市○○○道兒童之家甲○
  ○」、「臺北市○○○道育幼院」、「私立聖道育幼院附設思恩幼稚園」、「臺北
  市私立思恩幼稚園」、「思恩幼稚園」之代表人使用於如前述行庫郵局之帳戶及定
  期存款，上訴人應協同被上訴人至各該行庫郵局辦理存款人之代表人變更為被上訴
  人指定之代理人部分，經原審判決敗訴，未據其提起上訴）。
二上訴人則以：「聖道育幼院」早於被上訴人而設立，並未隸屬被上訴人，伊擔任院
  長係「聖道育幼院」董事會委任，兩造間並無委任或僱傭關係存在，被上訴人所主
  張兩造間委任關係不存在，並無不明確之情形，且被上訴人主張因伊抗拒移交，致
  無法派任新院長之危險，亦不能以本件確認判決將之除去，並無即受確認判決之法
  律上利益，縱認伊受聘於被上訴人，伊有勞動基準法之適用，被上訴人逕於八十七
  年六月三十日解聘伊，為權利濫用，於法不合等語，資為抗辯。
三按確認法律關係之訴，非原告有即受確認判決之法律上利益者，不得提起，民事訴
  訟法第二百四十七條第一項前段訂有明文。所謂即受確認判決之法律上利益，係指
  法律關係之存否不明確，原告主觀上認其在法律上之地位有不安之狀態存在，且此
  種不安之狀態，能以確認判決將之除去者而言。若他造自始未否認原告之主張，或
  縱經法院判決確認，亦不能除去其不安之狀態者，即難認有受確認判決之法律上利
  益（最高法院五十二年台上字第一二四０號、二十七年上字第三一六號判例參照）
  。經查：
(一)被上訴於八十七年四月一日去函上訴人表示自八十七年六月三十日上訴人聖道育幼
  院院長任期屆滿後，不再繼續委任，自此兩造間已無委任關係之情，上訴人並未加
  爭執，並明確表示：伊與被上訴人間本無委任或僱傭關係存在等語。顯見上訴人自
  始未否認兩造間並無被上訴人訴請確認不存在之委任關係。從而，就兩造間自八十
  七年七月一日起委任關係不存在乙節，並無不明確之情形。
(二)被上訴人主張：上訴人自八十七年七月一日後，仍繼續執行「聖道育幼院」院長職
  務，拒不移交予伊新派任之院長，伊主觀上認為法律上之地位有不安之狀態，而得
  以確認判決昭示公眾之效力予以除去等語。然上訴人辯稱伊受僱於「聖道育幼院」
　，非被上訴人所屬機構，與被上訴人無涉，是本件確認判決並不能達成命上訴人應
　移交院長職務予被上訴人新派任之院長，不得再以「聖道育幼院」院長名義行事之
　目的，並無法除去被上訴人主觀上之不安狀態，又確認之訴之判決效力，僅及於訴
　訟當事人，並不及於第三人，被上訴人既僅以被上訴人為被告，其判決之效力僅及
　於兩造，無從及於被上訴人所謂之「公眾」，被上訴人主張在私法上之地位所受侵
　害之危險有以判決昭示公眾之必要，亦非本件對於上訴人之確認判決所得達成，自
　難認被上訴人有提起確認訴訟之法律上利益。
四綜上所述，上訴人始終未嘗爭執兩造間自八十七年七月一日起並無委任關係，是該
  法律關係自斯時起並不存在，於當事人間至為明確。縱令上訴人主觀上認為該法律
  關係之存否尚處於不安之狀態，然該不安狀態並無法藉由本件確認判決加以除去，
  且確認判決之效力並不及於兩造以外之人，並無被上訴人所欲達到之昭示公眾之效
  力。從而，依前開法條及判例意旨，被上訴人並無提起本件確認訴訟之法律上利益
  ，其訴請確認兩造之委任關係自八十七年七月一日起已不存在，為無理由，不應准
  許。原審就此部分判決確認上開法律關係不存在，尚有未洽。上訴意旨指摘原判決
  此部分不當，求予廢棄改判，為有理由。爰由本院將原判決此部分予以廢棄改判如
  主文第二項所示。
五據上論結，本件上訴為有理由。依民事訴訟法第四百五十條、第七十八條，判決如
  主文。
中　　　華　　　民　　　國　　九十一　　年　　　二　　　月　　  五  　　日
　　　　　　　　　　　　　　　　民事第五庭
                            　　　　審判長法　官　黃　熙　嫣
　　　　　　　　　　　　　　　　　　　　　法　官　黃　雅　惠
　　　　　　　　　　　　　　　　　　　　　法　官　鄭　傑　夫
右正本係照原本作成。
如不服本判決，應於收受送達後二十日內向本院提出上訴書狀，其未表明上訴理由者
，應於提出上訴後二十日內向本院補提理由書狀（均須按他造當事人之人數附繕本）
上訴時應提出委任律師或具有律師資格之人之委任狀；委任有律師資格者，另應附具
律師及格證書及釋明委任人與受任人有民事訴訟法第四百六十六條之一第一項但書或
第二項（詳附註）所定關係之釋明文書影本。
中　　　華　　　民　　　國　　九十一　　年　　　二　　　月　　　八　　　日
　　　　　　　　　　　　　　　　　　　　　書記官　劉　家　聲
附註：
民事訴訟法第四百六十六條之一（第一項、第二項）：
對於第二審判決上訴，上訴人應委任律師為訴訟代理人。但上訴人或其法定代理人具
有律師資格者，不在此限。
上訴人之配偶、三親等內之血親、二親等內之姻親，或上訴人為法人、中央或地方機
關時，其所屬專任人員具有律師資格並經法院認為適當者，亦得為第三審訴訟代理人
。
